【裁判字號】    91,訴,2856
【裁判日期】    920910
【裁判案由】    商標異議
【裁判全文】
臺北高等行政法院判決                            九十一年度訴字第二八五六號
                              .
    原      告  基甸企業有限公司
    代  表  人  甲○○董事長.
    被      告  經濟部智慧財產局
    代  表  人  蔡練生（局長）
    訴訟代理人  丙○○
    參  加  人  德商．艾帝娜．.
                股份有限公司
                (Etienn.
    代  表  人  尤都．丹格斯.
                (Udo De.
    訴訟代理人  王建智律師
                乙○○專利代.
右當事人間因商標異議事件，原告不服經濟部中華民國九十一年五月二十四日經訴字
第○九一○六一一一七八○號訴願決定，提起行政訴訟，並經本院裁定允許參加人獨
立參加本件被告之訴訟。本院判決如左：
    主  文
原告之訴駁回。
訴訟費用由原告負擔。
    事  實
壹、事實概要：
    緣原告前於民國（以下同）八十九年八月三十日以「基甸公司設計標章」商標，
    指定使用於商標法施行細則第四十九條所定商品及服務分類表第十八類之「皮夾
    、皮包、錢包．．．」等商品，向被告申請註冊，經被告准列為審定第九七一二
    ○六號商標（以下簡稱系爭商標，如附圖一）。嗣參加人以系爭商標有違商標法
    第三十七條第七款及第十二款之規定，對之提起異議，並檢具註冊第一九二八二
    七號「A Device」商標（以下簡稱據以異議商標，如附圖二）為證據。案經被告
    審查，以九十一年三月十三日中台異字第九○一九一一號商標異議審定書為異議
    成立之處分。原告不服，提起訴願，遭駁回後，遂向本院提起行政訴訟。本院因
    認本件撤銷訴訟之結果，參加人之權利或法律上利益將受損害，乃依行政訴訟法
    第四十二條第一項規定，依聲請裁定允許參加人獨立參加本件被告之訴訟。
貳、兩造聲明：
一、原告聲明：求為判決訴願決定及原處分均撤銷。
二、被告聲明：求為判決如主文所示。
、兩造爭點：
    系爭商標與據以異議商標是否構成近似？有無違反系爭商標異議審定時商標法第
    三十七條第十二款之規定？
一、原告陳述：
１、按原處分判定「異議成立」之主要理由為：「．．．系爭商標與據以異議商標圖
    樣上之圖形，二者均為類似馬蹄之構圖，設計意匠極相彷彿，僅蹄口部分位置有
    向下與向左之別，異時異地隔離觀察，外觀及觀念上均易使商品購買人產生混同
    誤認之虞」；上述理由實屬個人主觀推測、武斷，且與被告向來審查之標準嚴格
    度不同，而有寬待參加人、嚴苛原告之不當。
２、就系爭商標之設計意匠、觀感而言：
(1)、系爭商標係以英文「Ｄ」為設計之依據，取「Ｄ」之意匠，而設計呈現「拉左右
    扁長之『Ｄ』」形狀。
(2)、系爭商標之設計意匠係依「Ｄ」而設計，而給一般消費者之觀感，亦是英文「Ｄ
    」美術化。
(3)、上述事實有列印自電腦英文字型軟體中之「各種英文字型」，其中有如系爭商標
    「Ｄ」之字型，稱為「Garton Regular Ex」字型。
(4)、故由此可明確證明系爭商標給消費者之觀感係「Ｄ」之意匠、觀感，絕非是「馬
    蹄」型。
３、就據以異議商標之設計意匠、觀感而言：
(1)、據以異議商標係以英文「Ａ」為設計之依據，取「Ｄ」之意匠，而予以設計呈現
    「上下拉長、上半部較寬、上端為圓弧」之形狀，上方設有「向下之延伸塊」配
    合「黑白對比」效果，而形成一「扳手」狀之內圍白底。故可謂係一馬蹄中具有
    一扳手之形狀。
(2)、故據以異議商標之設計意匠，係依「Ａ」、「馬蹄」而設計。而給一般消費者之
    觀感係呈現「英文Ａ」、「馬蹄」、「扳手」之觀感。
４、由上述說明可知原處分有下列不當之處：
(1)、認定系爭商標為「馬蹄之構圖、設計意匠與據以異議商標極相彷彿」，實有不當
    ：系爭商標並非是「馬蹄」，亦非「以馬蹄為設計意匠」，而係以英文「Ｄ」為
    依據。
(2)、認定系爭商標與據以異議商標「僅是蹄口部分為向下與向左之別」，實是不當：
、系爭商標之圖樣、使用狀況，顯係「Ｄ」之形態，豈能以想像、推測之個人主觀
    方式而認定僅是「蹄口之別」，顯係以想像、推測為「如果系爭商標呈轉九十度
    時，即與據以異議商標相同。」惟審定商標實不能以「想像、推測」、「個人予
    以變換型態」（想像呈轉九十度、轉一百八十度）之方式論之，而應以「原本之
    型態」論之，因系爭商標根本不可能、不會呈倒轉九十度之型態使用。
、如果以「轉九十度、一百八十度」之個人主觀想像變化方式作比較，則眾多商標
    均不可註冊，如審定第00000000號「Ｗ (script)」 商標，可謂是將麥
    當勞之似Ｍ圖形商標予以倒轉一百八十度，該案豈能註冊？故應以「原本型態」
    論之。何況系爭商標係「Ｄ」之美術化字型，豈能以「馬蹄口向左」論之。
(3)、認定系爭商標外觀、觀念上，均易使購買人產生混同誤認，實是不當：系爭商標
    顯為「Ｄ」之美術化字型，而據以異議商標係「Ａ」之美術化字型，內有一「扳
    手」（或是馬蹄），豈有外觀、觀念上相同，均易使購買人產生混同誤認？顯然
    原處分係以「皆有圓弧狀之部分」即論系爭商標與據以異議商標相同，然，我國
    商標法之審核嚴格度、準則，真如此嚴苛嗎？絕非如此，茲以左列事實證明之：
、本件系爭商標審核標準實過於嚴苛，有別於之前之審查標準，如原告提出之附件
    五計有「Ｗ」、「ｅ」、「Ｖ」、「Ａ」等圖形商標多件，被告皆准予註冊；附
    件六係「鱷魚」圖形註冊商標多件，有「頭向左」者、「頭向右」者，被告皆准
    予註冊。
、被告若以對本件之審查標準審論上述商標，則只能分別准予其中一件註冊，其餘
    皆不得註冊，然事實上，上述商標皆准予註冊，故被告實應以「原本型態、客觀
    」而論是否會使一般消費者混同、誤認，而非「倒轉九十度、想像推測、只抓取
    其中一小部位形狀」即指為外觀觀念相同而讓人混同。
(4)、據上論結，被告對系爭商標之審查實過於嚴苛，而對據以異議商標之審查則過於
    寬待，而有審案嚴格度不同之不當。
５、綜上所述，原處分係以「個人主觀推測、變換系爭商標型態（倒轉九十度）」，
    並無客觀事實為證，爰請判決如原告訴之聲明。
二、被告陳述：
１、商標圖樣相同或近似於他人同一商品或類似商品之註冊商標者，不得申請註冊，
    為本件商標異議審定時商標法第三十七條第十二款所明定。而商標圖樣之近似，
    以具有普通知識經驗之購買人，於購買時施以普通所用之注意，有無混同誤認之
    虞判斷之，復為商標法施行細則第十五條第一項所明定。查本件系爭審定第九七
    一二○六號「基甸公司設計標章」商標圖樣上之圖形，與參加人據以異議之註冊
    第一九二八二七號「A Device」商標圖樣上之圖形，二者均為類似馬蹄之構圖，
    設計意匠極相彷彿，僅蹄口部分位置有向下與向左之別，異時異地隔離觀察，外
    觀及觀念上均易使商品購買人產生混同誤認之虞，應屬構成近似之商標，二造商
    標復均指定使用於皮夾、手提箱等同一或類似之商品。揆諸前述說明，系爭商標
    之申請註冊自有首揭法條規定之適用。又本件商標既已依商標法第三十七條第十
    二款之規定撤銷其審定，其是否尚有違同條第七款之規定，自毋庸論究，併予敘
    明。
２、綜上論述，被告之原處分洵無違誤，請判決如被告答辯之聲明。
三、參加人陳述：
１、按商標圖樣「相同或近似於他人著名之商標或標章，有致公眾混淆誤認之虞者」
    及「相同或近似於他人同一商品或類似商品之註冊商標者」均不得申請註冊，為
    系爭商標異議審定時商標法第三十七條第七款及第十二款所明定。而衡酌商標是
    否近似，以具有普通知識經驗之商品購買人，於購買時施以普通所用之注意，有
    無混同誤認之虞判斷之，同法施行細則第十五條第一項定有明文。又「商標之近
    似與否，應隔離觀察以為判定之標準，縱令兩商標對照比較能見其差別，然異時
    異地各別觀察則不易見者，仍不得不謂為近似，故凡商標無論在外觀上、名稱上
    或觀念上，其主要部分近似，有足以惹起混同誤認之虞者，而其他附屬部分雖不
    近似，仍不得不謂為近似之商標」，改制前行政法院二十六年判字第二○號判例
    可資遵循。復依行政院台七十四經字第一八○六八號函覆經濟部准予修正備查之
    商標近似審查基準二之(九)闡釋：商標圖樣上之圖形相似，有混同誤認之虞者，為
    外觀近似；三之(七)：商標圖樣上之圖形意義相同，有混同誤認之虞者，為觀念近
    似；同一基準一，商標在外觀、觀念或讀音方面有一近似者，即為近似之商標。
    因此，如申請註冊之商標圖樣本體具有致公眾混淆誤認之虞者，即應適用前述條
    款不准其註冊。
２、本件原告雖主張系爭商標之設計為以Ｄ為設計依據，然而其設計所呈現之外觀、
    觀念意匠等均與參加人據以異議商標極為酷似，二者有如同出一轍。在交易上一
    般消費者並不可能去臆測本件系爭商標設計之由來，而僅係憑其圖樣本身所呈現
    之外觀加以辨識其商品來源；如此於二造商標圖樣在觀念、意匠極端酷似情形下
    自有使一般消費者對其所表彰之商品產生混淆誤認之虞。
３、原告認為被告對本件判定異議成立理由屬個人主觀推測，而對此提出強烈質疑，
    然而參加人認為此等反駁論點亦僅屬原告主觀之認定，此可由下列事實證明之：
    按原告在本件系爭商標申請之後，陸續申請同一圖樣於不同之類別計有幾件，參
    加人均一一對其提起異議，其中已為被告為異議成立處分撤銷原審定者計如下：
    審定第九九○一六三號「DIJEON及圖」；審定第0000000號「DIJEON及圖
    」；審定第0000000號「DIJEON及圖」；審定第0000000號「DIJE
    ON及圖」。如上所述，原告所申請註冊之多件審定商標均為被告不同之審查委員
    認定與參加人據以異議商標構成近似，其中提起訴願者亦為經濟部駁回，是二造
    商標圖樣構成近似已為被告及經濟部多數審查委員所認定，被告對本件系爭商標
    所為異議成立理由難謂係個人主觀推測。
４、又查參加人係專為產製各種服飾、皮包、領帶、皮鞋等一系列隨身用品聞名全球
    之德國公司，據以異議商標乃參加人自早首創使用於前述商品之商標，該商標不
    僅早已在全世界廣泛註冊，並在我國呈准註冊享有第一八四一九二號、第六九八
    八三○號、第一八六六九五號、第一九二八二七號、第一九二八四八號、第一九
    七五八九號、第一九九○一一號、第二○○四○八號、第七一一三四九號、第一
    八七一五○號等多件商標專用權在案。此外該商標所表彰諸多商品除已廣泛行銷
    世界各地，並早已進口在我國行銷販賣，在我國各大百貨公司、五星級飯店之精
    品店均有展售；而在我國台北市○○街復興北路交岔口之91廣場，即捷運木柵線
    南京東路站出口所迎向之Etienne Aigner專賣店，設立迄今已有十餘年之歷史；
    據以異議商標因其所表彰商品之品質高貴，精緻非凡，其商品信譽早已為廣大消
    費者所認定，據以異議商標已成為一著名商標乃為無庸置疑之事實；法理上，商
    標愈著名，他人使用相似的標章就愈可能與之混淆，因此著名商標保護範圍較大
    ，以避免被稀釋（Dilution）或污染（pollution），本件系爭商標與據以異議
    商標混淆近似情形已如前所述而有商標法第三十七條第十二款之適用，系爭商標
    更應有同法第三十七條第七款之適用。
５、綜上所述，本件兩造商標構成近似至為顯然；又系爭商標所指定之商品與據以異
    議商標所使用者均為同一或類似商品，因此系爭商標應有違反商標法第三十七條
    第七款及第十二款之規定，其應不得註冊，其原審定應予撤銷，原告起訴應無理
    由。為此，請判決駁回原告之訴。
    理  由
一、按商標圖樣「相同或近似於他人同一商品或類似商品之註冊商標者」，不得申請
    註冊，為系爭商標異議審定時商標法第三十七條第十二款所明定。而衡酌兩商標
    是否近似，以具有普通知識經驗之購買人，於購買時施以普通所用之注意，有無
    混同誤認之虞判斷之。又所謂類似商品，應依一般社會通念、市場交易情形，並
    參酌該商品之原材料、用途、功能、產製者、行銷管道及場所或買受人等各種相
    關因素判斷之，同法施行細則第十五條第一項及第二項亦定有明文。
二、本件被告略以，系爭審定第九七一二○六號「基甸公司設計標章」商標圖樣上之
    圖形，與據以異議之註冊第一九二八二七號「A Device」商標圖樣上之圖形，二
    者均為類似馬蹄之構圖，設計意匠極相彷彿，僅蹄口部分位置有向下與向左之別
    ，異時異地隔離觀察，外觀及觀念上均易使商品購買人產生混同誤認之虞，應屬
    構成近似之商標，二造商標復均指定使用於皮夾、手提箱等同一或類似之商品，
    系爭商標之申請註冊自有首揭法條規定之適用等理由，乃為異議成立，系爭商標
    之審定應予撤銷之處分。原告不服，循序提起訴願及本件行政訴訟。
三、原告於本件行政訴訟中訴稱，系爭商標予消費者之觀感係「Ｄ」之意匠，並非馬
    蹄型；據以異議商標予消費者之觀感則係「英文Ａ」、「馬蹄」、「扳手」之意
    匠，兩商標自非屬構成近似之商標。況以將「麥當勞之似Ｍ圖形」商標予以倒轉
    一百八十度之「Ｗ」及以「ｅ」、「Ｖ」、「Ａ」等為商標圖案獲准註冊者已有
    多件，而以頭向左或向右之鱷魚圖形為商標圖樣皆獲准註冊者亦所在多有，顯見
    被告有「審案嚴格度不同」之不當云云。惟查：
１、系爭「基甸公司設計標章」商標之圖樣及據以異議「A Device」商標之圖樣，均
    為單純之圖形，縱如原告所稱一以外文「Ｄ」為設計之依據，一以外文「Ａ」、
    「扳手」或「馬蹄」為設計之依據，惟客觀上予一般消費者之印象均為類似馬蹄
    形之設計圖，且中間空白處均有一橫線，二者僅蹄口向左或向下之差別，異時異
    地隔離觀察，易使具有普通知識經驗之購買人，於購買時施以普通所用之注意，
    產生混同誤認之虞，應屬構成近似之商標。且系爭商標所指定使用之「皮夾、皮
    包、錢包．．．」商品，與據以異議商標所指定使用之「各種書包、手提箱袋、
    旅行袋、皮夾、旅行用大型提箱暨應屬本類之其他一切商品」，復屬同一或類似
    商品，系爭商標之申請註冊自有首揭法條規定之適用。
２、原告所稱以將「麥當勞之似Ｍ圖形」商標予以倒轉一百八十度之「Ｗ」及以「ｅ
    」、「Ｖ」、「Ａ」等為商標圖案獲准註冊者已有多件，而以頭向左或向右之鱷
    魚圖形為商標圖樣皆獲准註冊者亦所在多有，顯見被告有「審案嚴格度不同」之
    不當等情。查其所舉諸案例或與本件案情不盡相同，或屬另案妥適與否之問題，
    況基於商標審查個案拘束原則，亦不得比附援引，執為本件有利之論據。
四、綜上所述，原告之陳詞均不可採，則被告所為本件異議成立，系爭商標之審定應
    予撤銷之處分，揆諸首揭規定，並無違誤，訴願決定予以維持，亦無不合。原告
    徒執前詞，訴請撤銷訴願決定及原處分，並無理由，應予駁回。
五、本件事證已臻明確，兩造其餘攻擊防禦方法與本件判決結果不生影響，故不逐一
    論述，併此敘明。
據上論結，本件原告之訴為無理由，爰依行政訴訟法第九十八條第三項前段判決如主
文。
中    華    民    國      九十二      年      九      月       十       日
                              臺 北 高 等 行 政 法 院 第 二 庭
                                    審 判 長 法    官 李得灶
                                             法    官 闕銘富
                                             法    官 吳慧娟
右為正本係照原本作成。
如不服本判決，應於送達後二十日內，向本院提出上訴狀並表明上訴理由，如於本判
決宣示後送達前提起上訴者，應於判決送達後二十日內補提上訴理由書（須按他造人
數附繕本）。
中    華    民    國      九十二      年      九      月       十       日
                                             書 記 官 劉道文


司法院資訊處製作；財團法人民間司法改革基金會備份。
